臺灣臺中地方法院刑事判決　　　　　　 95年度交易字第215號
公　訴　人　臺灣臺中地方法院檢察署檢察官
被　　　告　甲○○
上列被告因過失致死案件，經檢察官提起公訴（九十五年度偵字
第六０六二號），本院判決如下：
    主    文
甲○○無罪。
    理    由
一、公訴意旨略以：被告甲○○於民國九十四年四月九日下午，
    騎乘車牌號碼ＧＸ七－三八八號重型機車，沿臺中縣大里市
    ○路街由東向西方向行駛，於同日二十時九分許，途經臺中
    縣大里市○路街與日新路口時，原應注意車前狀況，並隨時
    採取必要之安全措施，而當時天候晴、夜間有照明、路面為
    柏油之市區道路○道路路面乾燥、無缺陷、無障礙物、視距
    良好，依當時情形路面無障礙並無不能注意之情事，乃竟疏
    於注意及此，適有被害人陳柏洲騎乘車牌號碼Ｊ二七－０七
    九號重型機車，沿臺中縣大里市○○路由南往北方向行駛，
    於行經上開路口時，亦應注意車前狀況，並隨時採取必要之
    安全措施，竟疏未注意及此，即貿然直行，因雙方均有前揭
    過失，致被告所騎乘之機車與被害人之機車發生碰撞，被害
    人當場人車倒地，因而受有頭部外傷合併顱底骨骨折和顱內
    出血、水腦症、腦室發炎、呼吸衰竭及消化道出血等傷害，
    經緊急送中國醫藥大學附設醫院治療後，仍於九十四年九月
    二日凌晨四時二十分許不治死亡；因認被告涉有刑法第二百
    七十六條第一項之過失致死罪嫌等語。
二、按犯罪事實應依證據認定之，無證據不得認定犯罪事實。又
    不能證明被告犯罪者，應諭知無罪之判決，刑事訴訟法第一
    百五十四條第二項、第三百零一條第一項分別定有明文。又
    事實之認定，應憑證據，如未能發現相當證據，或證據不足
    以證明，自不能以推測或擬制之方法，以為裁判基礎。再認
    定不利於被告之事實，須依積極證據，苟積極證據不足為不
    利於被告事實之認定時，即應為有利於被告之認定，更不必
    有何有利之證據。而認定犯罪事實所憑之證據，雖不以直接
    證據為限，間接證據亦包括在內；然而無論直接或間接證據
    ，其為訴訟上之證明，須於通常一般之人均不致有所懷疑，
    而得確信其為真實之程度者，始得據為有罪之認定，倘其證
    明尚未達到此一程度，而有合理之懷疑存在，致無從為有罪
    之確信時，即應為無罪之判決。而刑事訴訟法第一百六十一
    條已於九十一年二月八日修正公布，其第一項規定：檢察官
    就被告犯罪事實，應負舉證責任，並指出證明之方法。因此
    ，檢察官對於起訴之犯罪事實，應負提出證據及說服之實質
    舉證責任。倘其所提出之證據，不足為被告有罪之積極證明
    ，或其指出證明之方法，無從說服法院以形成被告有罪之心
    證，基於無罪推定之原則，自應為被告無罪判決之諭知。（
    最高法院三十年度上字第八一六號、四十年度臺上字第八六
    號、七十六年度臺上字第四九八六號、九十二年度臺上字第
    一二八號判例意旨可資參照）。
三、本件公訴人認被告甲○○涉有前揭過失致死犯行，無非係以
    被告於偵查中已陳稱案發當時視線清楚之供述、告訴人即被
    害人陳柏洲之父乙○○關於其子因本件車禍而死亡之指述及
    證人即承辦員警謝育禎於偵查中證稱案發地點光線明亮、視
    距良好之證述，並佐以卷附之道路交通事故現場圖、道路交
    通事故調查報告表、現場照片、診斷證明書、相驗筆錄、相
    驗屍體證明書、驗斷書等件為其主要論據。訊據被告固坦承
    其確有騎乘車牌號碼ＧＸ七－三八八號重型機車，於前揭時
    、地與被害人所騎乘車牌號碼Ｊ二七－０七九號重型機車發
    生碰撞，暨被害人因車禍經送醫後不治死亡等事實，惟堅決
    否認有何過失致死犯行，辯稱：伊當日騎乘機車欲行返家，
    行至車禍現場之肇事路口前，因見燈號顯示為綠燈，伊便順
    勢直行，詎料被害人闖紅燈自左側疾駛而來，伊感覺眼前有
    一團黑影，遂即發生撞擊。因當地之道路狀況，在伊行駛出
    該路口之前根本無法看見左側之人車，而案發時，伊剛騎乘
    機車出路口，被害人之機車即已自左側衝至伊前方，碰撞在
    剎那間發生，當時伊顯然已不可能會有反應之時間及距離，
    換言之，已處於不能注意之狀態下，根本無從避免車禍發生
    ，自不應令伊負過失責任等語。
四、經查：
（一）上揭車禍肇事之事實，業據被告甲○○於警詢、偵查及本
      院均供述無訛，並有道路交通事故現場圖、道路交通事故
      調查報告表、肇事現場及車損照片在卷可稽（見相驗卷第
      一二頁至第二三頁），應無疑義。而被害人陳柏洲所騎乘
      之機車遭被告之機車撞擊後，因而人車倒地，並受有頭部
      外傷合併顱底骨骨折及顱內出血、水腦症、腦室發炎、呼
      吸衰竭及消化道出血等傷害，經送國立中國醫藥大學附設
      醫院急救後，仍因頭部外傷致顱腦損傷而不治死亡，亦經
      檢察官督同檢驗員相驗屬實，有中國醫藥大學附設醫院法
      醫參考病歷摘要及訊問筆錄、勘（相）驗筆錄、臺灣臺中
      地方法院檢察署相驗屍體證明書、驗斷書等在卷可資佐證
      （見相驗卷第三三頁、第三五頁至第四二頁），被害人因
      本件車禍而導致死亡之結果，亦堪認定。是本件所應審究
      者，厥為被告對於本件交通事故之發生，是否有未遵行號
      誌指示闖紅燈、超速、疏未注意車前狀況等肇事因素，暨
      本件有無交通信賴原則之適用。
（二）按刑法上之過失，係指行為人按其情節應注意，並能注意
      而不注意者，或行為人對於構成要件事實，雖預見其能發
      生而確信其不發生者而言，刑法第十四條定有明文，故刑
      法上過失行為之成立，應以行為人對該過失行為所生之構
      成要件結果、因果歷程有客觀預見可能性及主觀預見可能
      性，且行為人基於此預見之可能性，而有違反客觀上之注
      意義務致構成要件事實發生者，始足當之。再者，汽車駕
      駛人對於防止危險發生之相關交通法令之規定，業已遵守
      ，並盡相當之注意義務，以防止危險發生，始可信賴他人
      亦能遵守交通規則並盡同等注意義務，若因此而發生交通
      事故，方得以信賴原則為由免除過失責任（最高法院八十
      四年度台上字第五三六０號判例參照）。換言之，駕駛人
      已遵守交通規則，並盡相當注意義務以防止危險發生，即
      有信賴原則之適用，而得免除過失責任。蓋汽車駕駛人依
      規定遵守交通規則行車時，得信賴其他汽車駕駛人亦能遵
      守交通規則，故關於他人違規行為所導致之危險，僅就可
      預見，且有充足時間可採取適當之措施以避免結果之發生
      時，負其責任，對於他人突發不可知之違規行為並無防止
      之義務。
（三）查本件肇事路段即臺中縣大里市○○街○○路街交叉路口
      ，為四岔路之十字路口，設有四時相輪放式之號誌管制，
      而其號誌時相之運作情形為：鐵路街西往東方向、鐵路街
      東往西方向、日新街北往南方向、日新街南往北方向依序
      為綠燈，此有臺中縣警察局霧峰分局依本院指示補繪之道
      路交通事故現場圖附註說明在卷，暨經本院至肇事現場勘
      驗屬實（見本院卷第六五頁、第二七頁至第二八頁）。本
      件發生車禍之四岔路口既係各路段依序為路燈號誌，被告
      甲○○、被害人陳柏洲復係由不同方向、道路行駛至該交
      岔路口，則其二人必定至少有一人未依循號誌指示，貿然
      超越停止線欲穿越路口前行之情，自堪予認定。告訴人即
      被害人陳柏洲之父乙○○雖直指本件必定係被告闖越紅燈
      行駛，否則被害人不致受如此重之傷害，並因而致死云云
      ，但因其並未於現場目擊本件車禍現場景況，其所指不得
      據為被告不利認定之憑佐，其理已明。另本院依職權向管
      轄之臺中縣警察局霧峰分局調取該肇事路口之監視錄影帶
      ，亦經分局函覆「該路口未裝設監視器」等語，有臺中縣
      警察局霧峰分局九十五年五月二十三日霧警偵字第０九五
      ００一二八二二號函在卷可稽（見本院卷第三五頁），故
      亦無法證明究係何人有違反號誌管制之情事。又檢察官將
      本件送臺灣省臺中縣車輛行車事故委員會鑑定肇事原因之
      結果，雖認：肇事路段為設有號誌管制交岔路口，應有一
      方當事人違反號誌指示行駛，本會委員研討後無法確定何
      方違反號誌指示行駛，未便鑑定，有該會之鑑定意見書在
      卷足憑（見相驗卷第五０頁），經本院再送臺灣省車輛行
      車事故覆議委員會鑑定之結果，仍認：本案二車不同向行
      駛，因肇事地路口設有行車管制號誌（警方註記為輪放式
      四時相），故涉及號誌問題，端視何方車未依號誌指示（
      闖紅燈行駛），為肇事原因；依號誌指示行車之一方，則
      無肇事因素，亦有該會回函可憑（見本院卷第五一頁），
      前揭二鑑定意見既均未具體認定當時號誌之燈號為何，自
      亦不得作為認定被告有違反號誌之憑證。而被告自警詢時
      起，即俱堅稱係遵循號誌之指示行駛，並無闖紅燈之情事
      ，本件既查無其他積極之具體事證足以證明當時之號誌顯
      示為何，自不得遽行推斷被告有闖紅燈行駛之違規情狀，
      即依訴訟法上之待證事實「倘有懷疑，則從被告之利益作
      解釋」之證據法則，亦無從認定被告有違反燈號管制行車
      之情事。
（四）另被告甲○○自始至終均供稱其當時行車速度約為時速四
      十至五十公里，未逾現場規定限速即時速五十公里。又被
      告係依正常速度行駛在規定車道，並無跨越中線、左右偏
      晃等不正常駕駛行為，此有前開臺中縣警察局霧峰分局補
      繪之道路交通事故現場圖在卷可憑（見本院卷第六五頁）
      。而觀諸該現場圖所示刮地痕、煞車痕與散落物位置，被
      告所騎乘之機車在與被害人陳柏洲所駕機車碰撞後，瞬間
      即停駐，並無繼續往前滑地衝撞之事實，亦無明顯之煞車
      痕跡，足見被告並無駕車疾駛之狀況。而被害人所騎乘機
      車，在遭被告機車車頭撞擊車身後，並無明顯偏移現象，
      其倒地後之刮地痕大致仍依循被害人原先之行進方向，再
      衡諸前開卷附照片顯示之車損情況，被告與被害人兩車於
      相互對撞後，撞擊點之車頭與車身部分均嚴重毀損，足見
      撞擊力道甚大，而在被害人所騎乘機車遭被告之機車車頭
      猛力撞擊其右側車身之情況下，被害人並無明顯往左偏移
      之現象，而仍係維持其原本之行進方向往前滑地，衡情此
      應係被害人機車速度甚快所致，是堪認被告所辯被害人之
      機車是從伊左側突然快速朝伊方向衝過來，伊只感覺到眼
      前一團黑影，旋即發生撞擊等語，尚非全然無足採信。
（五）按汽車行駛時，駕駛人應注意車前狀況及兩車併行之間隔
      ，並隨時採取必要之安全措施，道路交通安全規則第九十
      四條第三項定有明文，此固屬駕駛動力交通工具者所應共
      同遵循之基本注意義務。惟其前提，亦須限於有注意之可
      能性。倘事出突然，行為人對於車前狀況不可預見，且無
      充足時間可採取適當之措施者，法律自不能強人所難，任
      意課予行為人防範或避免結果發生之義務。查本件被告甲
      ○○係騎乘機車沿臺中縣大里市○路街由東往西欲穿越日
      新街行駛，已如前述，該鐵路街街口之車道部分僅寬約四
      公尺，街口出來右側有樓房建物，左側有違章鐵皮屋及檳
      榔攤等建物，會擋住其左側之視線等情，亦經本院到場勘
      驗屬實，有勘驗照片七張在卷可按（見本院卷第三０頁至
      第三三頁），則被告所能注意之「車前狀況」，其視野極
      其有限。又本件肇事現場為有管制燈號之四岔路口，被告
      騎乘機車行駛於規定車道，並無闖紅燈、超速或其他違規
      實據，俱如前述，本得信賴其他用路人亦會遵守交通規則
      。而被害人陳柏洲騎乘機車從被告行駛之車道左側疾駛而
      來，被告係一般通常之人，值此之際，依其注意及反應能
      力，能否事先預見且及時應變，洵不能無疑。本件被告騎
      乘機車依規定行駛於市區道路，既查無證據足認有何違規
      或疏於注意情事，即於肇事時並無所謂未盡注意義務，明
      可採取避讓措施卻因疏失不為致防止危險發生之情形，其
      已盡合理注意義務注意車前狀況無疑，揆諸前揭說明，自
      可主張信賴原則之適用，即難認其就本件交通事故有過失
      可言。
五、綜上所述，被害人陳柏洲因車禍意外身故，對身為父親之告
    訴人乙○○而言必定悲痛不已，誠屬憾事；然而，被告甲○
    ○究否涉犯刑事過失致死罪責，仍應依憑證據認定之，不容
    主觀臆斷。而依前揭證據調查與勾稽之結果，被告既無未盡
    注意義務之虞，自屬不可歸責，要難令負過失致死罪責。公
    訴人之舉證，僅得證明案發現場視距良好及撞擊後散落物分
    佈範圍廣泛，但視距良好在客觀上仍可能發生令行為人對於
    車前狀況不可預見，且無充足時間可採取適當措施之情況；
    而散落物分佈範圍廣泛，亦有可能係本院所認定之被害人車
    速過快之情形，即依本件之現場景況，遽謂被告行車至案發
    路口未減速慢行而有過失，仍嫌率斷，是檢察官所指不足以
    證明被告有應注意、能注意而不注意之過失情節，而仍有合
    理之懷疑存在，即尚未達於通常一般之人均不致有所懷疑，
    而得確信其為真實之程度，本院無從形成被告有罪之確信。
    此外，復查無其他積極證據，足資證明被告騎乘機車之駕駛
    行為，對於肇致被害人死亡之本件交通事故有何過失情事，
    尚難遽以過失致死罪責相繩。本件不能證明被告犯罪，依首
    開說明，自應為被告無罪判決之諭知，以茲審慎。
據上論斷，應依刑事訴訟法第三百零一條第一項，判決如主文。
本案經檢察官丙○○到庭執行職務。
中　　華　　民　　國　　96　　年　　3 　　月　　27　　日
                  刑事第一庭  審判長法  官   張國忠
                                    法  官   黃松竹
                                    法  官   陳思成
上正本證明與原本無異。
如不服本判決，應於送達後十日內向本院提出上訴狀（須附繕本
），上訴於臺灣高等法院臺中分院。
                                    書記官   王嘉麒
中　　華　　民　　國　　96　　年　　3 　　月　　27　　日
